ACORDAO-COMPLETO-2554250

ACÓRDÃO 3582/2023 ATA 13/2023 - PRIMEIRA CÂMARA

VISTOS, relatados e discutidos estes autos de tomada de contas especial instaurada pela Caixa Econômica Federal em desfavor do Sr. Uilson de Moura Franca e das empresas Porto da Construção Ltda. e Pronto Consultoria e Serviços Técnicos de Engenharia Ltda., em razão da não comprovação da regular aplicação dos recursos repassados ao município de Camocim de São Félix/PE, no âmbito do contrato de repasse 2692.1012025-35 (Siafi 798125) , cujo objeto foi a execução de serviços de pavimentação em paralelepípedos graníticos no referido município.
ACORDAM os ministros do Tribunal de Contas da União, reunidos em sessão da 1ª Câmara, ante as razões expostas pelo relator, em:
9.1. considerar revéis, para todos os efeitos, as empresas Porto da Construção Ltda. e Pronto Consultoria e Serviços Técnicos de Engenharia Ltda., nos termos do art. 12, § 3º, da Lei 8.443/1992, dando-se prosseguimento ao processo;
9.2. rejeitar as alegações de defesa apresentadas pelo Sr. Uilson de Moura Franca;
9.3. julgar irregulares as contas do Sr. Uilson de Moura Franca, com fundamento no art. 16, III, 'b' e 'c', da Lei 8.443/1992, c/c os arts. 19 e 23, III, da mesma lei, e condená-lo, solidariamente com as empresas Porto da Construção Ltda. e Pronto Consultoria e Serviços Técnicos de Engenharia Ltda., ao pagamento das quantias a seguir especificadas, atualizadas monetariamente e acrescidas de juros de mora, calculadas a partir das datas especificadas até a data do efetivo recolhimento, fixando o prazo de 15 (quinze) dias, a contar da notificação, para que comprovem, perante o Tribunal (art. 214, III, 'a', do RI/TCU) , o recolhimento das dívidas aos cofres do Tesouro Nacional, na forma da legislação em vigor:
	Data de Ocorrência
	Valor Histórico (R$) 

	6/5/2016 (débito) 
	21.611,38

	6/5/2016 (débito) 
	16.568,95

	10/6/2016 (débito) 
	171.810,01

	22/2/2019 (crédito) 
	11.733,34

9.4. aplicar, individualmente, ao Sr. Uilson de Moura Franca e às empresas Porto da Construção Ltda. e Pronto Consultoria e Serviços Técnicos de Engenharia Ltda. a multa prevista no art. 57 da Lei 8.443/1992, no valor de R$ 28.000,00 (vinte e oito mil reais) , com a fixação do prazo de 15 (quinze) dias, a contar da notificação, para comprovarem, perante o Tribunal (art. 214, III, 'a', do RI/TCU) , o recolhimento da dívida aos cofres do Tesouro Nacional, atualizada monetariamente desde a data deste acórdão até a do efetivo recolhimento, se for paga após o vencimento, na forma da legislação em vigor;
9.5.  autorizar, desde logo, nos termos dos arts. 219, II, do RI/TCU e 28, II, da Lei 8.443/1992, a cobrança judicial das dívidas, caso não atendidas as notificações;
9.6. autorizar, desde logo, se requerido, com fundamento no art. 26 da Lei 8.443/1992, c/c o art. 217, §§ 1º e 2º, do RI/TCU, o parcelamento das dívidas em até 36 parcelas, incidindo, sobre cada parcela, corrigida monetariamente, os correspondentes acréscimos legais, fixando-lhes o prazo de 15 (quinze) dias, a contar do recebimento da notificação, para comprovarem, perante o Tribunal, o recolhimento da primeira parcela, e de 30 (trinta) dias, a contar da parcela anterior, para comprovarem o recolhimento das demais parcelas, devendo incidir, sobre cada valor mensal, atualizados monetariamente, os juros de mora devidos, no caso do débito, na forma prevista na legislação em vigor, alertando os responsáveis de que a falta de comprovação do pagamento de qualquer parcela importará o vencimento antecipado do saldo devedor, nos termos do § 2º do art. 217 do Regimento Interno deste Tribunal;
9.7. encaminhar cópia desta deliberação à Procuradoria da República no Estado de Pernambuco, em cumprimento ao disposto no § 3º do art. 16 da Lei 8.443/1992;
9.8. enviar cópia desta deliberaçãoà Caixa Econômica Federal, ao Sr. Uilson de Moura Franca e às empresas Porto da Construção Ltda. e Pronto Consultoria e Serviços Técnicos de Engenharia Ltda.;
9.9. informar aos interessados que o inteiro teor da presente deliberação estará disponível para consulta no dia seguinte à sua oficialização, no endereço www.tcu.gov.br/acordaos.

Tomada de contas especial em razão da não comprovação da regular aplicação dos recursos repassados no âmbito de contrato de repasse, cujo objeto foi a execução de serviços de pavimentação em paralelepípedos graníticos.

Primeira Câmara

Caixa Econômica Federal.

3. Interessados/Responsáveis:
3.1. Responsáveis: Porto da Construção Ltda. (03.965.980/0001-55); Pronto Consultoria e Serviços Técnicos de Engenharia Ltda. (10.272.663/0001-19); Uilson de Moura Franca (XXX.528.194-XX).

13.1. Ministros presentes: Walton Alencar Rodrigues (Presidente), Benjamin Zymler, Jorge Oliveira e Jhonatan de Jesus.
13.2. Ministro-Substituto presente: Weder de Oliveira (Relator).

WEDER DE OLIVEIRA

Reproduzo, com ajustes de forma, a instrução elaborada pela antiga Secretaria de Controle Externo de Tomada de Contas Especial (SecexTCE) , atual Unidade Especializada em Tomada de Contas Especial (AudTCE) , inserta à peça 74 dos presentes autos:
"INTRODUÇÃO
1. Cuidam os autos de tomada de contas especial instaurada pela Caixa Econômica Federal em desfavor de Uilson de Moura Franca, prefeito de Camocim de São Félix/PE (gestão 2013-2016) , e das empresas Porto da Construção Ltda. (contratada para a execução da obra) e Pronto Consultoria e Serviços Técnicos de Engenharia Ltda. (contratada para a fiscalização/ateste da execução do objeto) , em razão da não comprovação da regular aplicação dos recursos repassados por meio do Contrato de Repasse 2692.1012025-35, registro Siafi 798125 (peça 22) , firmado pela União, por intermédio do então Ministério das Cidades, e que tinha por objeto a execução de serviços de pavimentação em paralelepípedos graníticos em ruas do aludido município.
HISTÓRICO
2. Em 14/03/2019, com fundamento na IN/TCU 71/2012, alterada pela IN/TCU 76/2016 e DN/TCU 155/2016, o dirigente da Caixa Econômica Federal autorizou a instauração da tomada de contas especial. O processo foi registrado no sistema e-TCE com o número 552/2019.
3. O Contrato de repasse 76835/2013, registro Siafi 798125, foi originalmente firmado no valor de R$ 510.000,00, sendo R$ 493.100,00 à conta do concedente e R$ 16.900,00 à título de contrapartida. Por meio do termo aditivo lançado à peça 22, p. 14, o valor total foi alterado para R$ 547.008,82, em virtude da majoração do valor da contrapartida, que passou a ser de R$ 53.908,82. 
4. O ajuste teve vigência de 27/12/2013 a 30/06/2018 (peça 22, p. 20) , com prazo para apresentação da prestação de contas em 30/08/2018. Os repasses efetivos da União totalizaram R$ 239.710,32, com desbloqueios realizados nas seguintes datas e valores: 06/05/2016, R$ 67.900,31; 10/06/2016, R$ 171.810,01 (peça 1, item 2) . O aporte da contrapartida alcançou o montante de R$ 26.397,94 e houve devolução de R$ 11.733,34 aos cofres federais em 22/02/2019 (peças 34 e 36) .
5. A Caixa Econômica Federal realizou visitas ao município em 17/10/2016 e 05/10/2018 (peça 29, p. 1 e 13) , tendo apurado a execução física em 6,47% do total previsto.
6. A prestação de contas e complementações enviadas foram analisadas por meio dos documentos constantes nas peças 1 e 29.
7. O fundamento para a instauração da Tomada de Contas Especial, conforme consignado na matriz de responsabilização elaborada pelo tomador de contas, foi a constatação da seguinte irregularidade: 
Ausência parcial de funcionalidade do objeto, em face da não consecução dos objetivos pactuados no contrato de repasse descrito como 'pavimentação em paralelepípedos graníticos em diversas ruas do Município de Camocim de São Félix/PE', tendo em vista execução com falhas técnicas e/ou de qualidade, com aproveitamento parcial da parcela executada.
8. Os responsáveis arrolados na fase interna foram devidamente comunicados e, diante da ausência de justificativas suficientes para elidir a irregularidade e da não devolução dos recursos, instaurou-se a tomada de contas especial.
9. No relatório (peça 43) , o tomador de contas concluiu que o prejuízo importaria no valor original de R$ 239.710,32, imputando-se a responsabilidade a Uilson de Moura Franca, prefeito municipal, no período de 01/01/2013 a 31/12/2016, e, na condição de contratado, as empresas Porto da Construção Ltda. e Pronto Consultoria e Serviços Técnicos de Engenharia Ltda.
10. Em 05/06/2020, a Controladoria-Geral da União emitiu o relatório de auditoria (peça 45) , em concordância com o relatório do tomador de contas. O certificado de auditoria e o parecer do dirigente do órgão de controle interno concluíram pela irregularidade das presentes contas (peças 46 e 47) .
11. Em 03/07/2020, o ministro responsável pela área atestou haver tomado conhecimento das conclusões contidas no relatório e certificado de auditoria, bem como do parecer conclusivo do dirigente do órgão de controle interno, manifestando-se pela irregularidade das contas, e determinou o encaminhamento do processo ao Tribunal de Contas da União (peça 48) .
12. Uma vez remetidos os autos a este Tribunal para fins de apreciação e julgamento, em sede de instrução preliminar (peça 51) , a análise dos pressupostos de procedibilidade previstos na IN/TCU 71/2012 verificou que não havia óbices que impedissem o prosseguimento desta tomada de contas especial, uma vez que não se configurou o transcurso de mais de dez anos entre o fato gerador e a primeira notificação válida dos responsáveis pela autoridade administrativa competente. Verificou-se, ainda, que o valor atualizado do débito apurado (sem juros) em 01/01/2017 era superior ao valor mínimo de alçada vigente nesta Corte de Contas. Por fim, foram encontrados processos no Tribunal com todos os responsáveis. 
13. Na sequência procedeu-se ao exame técnico dos elementos fáticos e jurídicos relacionados ao feito, com vistas a propiciar o estabelecimento de parâmetros processuais objetivos para a adequada apuração dos fatos, identificação dos responsáveis e quantificação do dano para fins de ressarcimento, nos seguintes termos (peça 51, p. 5-9) :
EXAME TÉCNICO 
Trata-se de tomada de contas especial instaurada em virtude da ausência de funcionalidade de parte do serviço de pavimentação em paralelepípedos graníticos executado em ruas do Município de São Félix/PE, objeto do Contrato de Repasse 2692.1012025-35, diante da execução com falhas técnicas e da inexecução de parte do objeto.
No caso vertente, houve desembolso financeiro de recursos em valores superiores ao montante atestado, o que ocorreu, segundo consignado no item 3 do PAT GIGOV/CA 571/2018, de 20/11/2018 (peça 29, p. 13) , em virtude de o contrato em tela prever o acompanhamento da evolução financeira por meio do recebimento de Relatório Resumo de Empreendimento elaborado pela prefeitura, que informava a execução física em 48,93%, verbis:
	Meta
	Valor aferido até o RRE 2 (R$) 
	Percentual acumulado (%) 

	BAIRRO CRUZEIRO

	1 - Rua Projetada 1
	74.887,20
	98,97

	2 - Rua Projetada 2
	15.476,15
	67,38

	3 - Rua Projetada 3
	17.923,55
	68,14

	4 - Rua Projetada 4
	11.654,44
	61,11

	5 - Rua Aquino de Melo
	41.858,18
	65,93

	BAIRRO NOVO

	6 - Rua Projetada 1
	21.398,93
	65,11

	7 - Rua Projetada 2
	20.879,87
	64,21

	8 - Rua Projetada 3
	22.297,91
	64,58

	9 - Rua Projetada 4
	21.338,43
	96,25

	10 - Rua Alzira Maria de Lima (trecho 1) 
	-
	-

	BAIRRO MUTIRÃO

	11 - Rua Severino Coelho Xavier
	18.393,60
	24,98

	Total
	266.108,26
	48,93

Não obstante o percentual indicado pela prefeitura, a vistoria realizada em 17/10/2016 (peça 29) atestou a execução de apenas 6,47% do objeto, e assim se deu, em essência, porque apenas uma das onze metas previstas apresentaria funcionalidade. Tal situação se manteve inalterada, de acordo com a vistoria realizada em 20/11/2018 (peça 43, item 4) .
Essa redução do percentual executado, segundo o Relatório de Acompanhamento de Engenharia lançado à peça 29, p. 11, item 2, foi motivada pelas seguintes constatações:
METAS 1, 2, 5, 6, 7, 8: execução da obra não observou os projetos apresentados, o espaço necessário para a execução das calçadas não foi respeitado, nível das casas abaixo do nível da pavimentação; META 3: execução incorreta do meio-fio nas áreas das rampas e falta de espaço nos encontros com as ruas transversais para execução das calçadas; 
META 4: projeto Incompatível com a área da intervenção (alinhamento das casas) ; largura insuficiente para a execução das calçadas. 
META 9: Trecho de meio-fio danificado e não executado. 
METAS 10 e 11: Serviços não executados.
Verifica-se que a maior parte das glosas foi motivada pela não execução de calçadas em consonância com os parâmetros estabelecidos em normas técnicas que tratam do assunto. A esse respeito, segundo o PAT GIGOV/CA 571/2018 (item 3.1, segundo parágrafo) , a questão não se resumiria à simples constatação quanto à execução ou não da pavimentação da via, uma vez que o então Ministério das Cidades condicionava a funcionalidade da meta à execução e funcionamento de todos os elementos do sistema de mobilidade urbana.
De forma mais específica, o PAT GIGOV/CA 117/2019, de 25/02/2019 (peça 29, p. 25) , informa que o Manual de Apresentação de Propostas elaborado pelo antigo Ministério das Cidades exige/obriga a construção de calçadas, nestes termos:
10.2.4. Em todos os contratos de pavimentação nova, deverá estar prevista a execução de calçadas para circulação de pedestres. As calçadas deverão apresentar soluções que garantam a acessibilidade universal para os usuários do sistema em conformidade com o Decreto 5.296, de 02 de dezembro de 2004 e a NBR 9050/04.
A execução de calçadas nos projetos de pavimentação nova será dispensada quando na via, ou trecho da via a ser pavimentado, não houver disponibilidade de espaço para a construção das calçadas, hipótese a ser devidamente demonstrada mediante prova adequada.
Já o Manual Normativo Interno da Caixa SA062, para a operação em tela, tratou o assunto sob a seguinte ótica:
3.4.11 Para efeito do disposto no item 10.2.4 do Manual para Apresentação de Propostas, é obrigatória a exigência de execução de calçadas, inclusive nos casos em que exista legislação municipal que delegue tal atribuição aos munícipes, excetuados os casos a seguir:
a) Trechos em que a via a ser pavimentada tenha menos de 6 metros de largura (metragem como um todo para a via - 1,2 + 1,2 + 3.6 = 6m) , desde que devidamente comprovado à CAIXA, por meio da apresentação de parecer e projeto elaborados por técnico do proponente / contratado; e
b) Nos casos de vias de trânsito rápido, definidas pelo Código de Trânsito Brasileiro como aquelas caracterizadas por acesso especiais com trânsito livre, sem interseções.
3.4.11.1 As calçadas devem ser executadas sempre dos dois lados da via, sendo que a largura mínima de calçada a ser adotada é de 1,20m.
3.4.11.2 A prova adequada, a que se refere o item 10.2.4 do Manual para Apresentação de Propostas, é obtida no caso de a via possuir largura inferior à mínima de 6 metros, constatada por ocasião da vistoria.
3.4.11.3 A adequação das calçadas já existentes em relação à acessibilidade universal é necessária, em especial as rampas de acesso para cadeirantes, contudo pode ser avaliada eventual dispensa na hipótese de ser comprovada a impossibilidade técnica e/ou financeira de executar tais adaptações.
3.4.11.4 Pode ser aceito pleito do Contratado de que executará as calçadas, às suas expensas, até o término empreendimento, mediante declaração, entretanto o último desbloqueio fica condicionado à conclusão desse item, comprovada por ocasião da vistoria.
Das informações acima transcritas, merecem destaque as que apontam a obrigatoriedade da execução de calçadas em obras novas, dos dois lados da via, com largura mínima de 1,20 m cada, e a possibilidade de dispensa do serviço nos casos em que for comprovada a indisponibilidade de espaço.
Tendo essa última informação em mente, chama atenção o fato de que a Caixa promoveu a glosa de serviços pela não execução de calçadas quando a própria Caixa tinha conhecimento de que não havia espaço suficiente para a execução do serviço.
Com efeito, o item 3.1 - Considerações Iniciais, do PAT GIGOV/CA 571 (peça 29, p. 14) , menciona tal situação de forma categórica, nestes termos:
Informamos que as calçadas não foram executadas e que não há espaço suficiente para a sua execução, dentro dos parâmetros estabelecidos pela NBR 9050/2015. Portanto, mesmo que a Prefeitura viesse a executá-las, elas não possuiriam funcionalidade. (grifos acrescidos) 
É com base nesse mesmo argumento, a propósito, que a Caixa afasta a responsabilidade do prefeito sucessor, Giorge do Carmo Bezerra (peça 1, p. 3, item 4.2) , verbis: 
 (...) Em 29/08/2018, recebemos do município o Ofício GP nº 230/2018, mediante o qual o município expunha suas justificativas para solicitar a instauração de TCE para o contrato em comento. Também acrescenta que, mesmo se houvesse um novo processo licitatório para continuidade do objeto, ou mesmo reprogramação com redução de metas, o objeto permaneceria sem funcionalidade, visto que as ruas projetadas não apresentavam largura suficiente para execução das calçadas, dentre outras pendências, conforme detectado pela nossa equipe técnica quando da realização da vistoria in loco ocorrida em 17/10/2016 e, corroborado na vistoria de 05/10/2018, quando houve a emissão do PAT GIGOV/CA 571/2018;
Diante do exposto, embora tenha assumido o contrato vigente e com recursos em conta, entendemos ser justificável a não continuidade do objeto ante a impossibilidade de execução das calçadas. (...) . (grifos acrescidos) 
Essa última transcrição não só reitera que as ruas beneficiadas com as ações do ajuste não apresentavam largura suficiente para execução das calçadas, como também informa que tal situação foi detectada pela equipe técnica da Caixa quando da realização da vistoria in loco, satisfazendo, assim, a condição assinalada pelo item 3.4.11.2 acima transcrito, em virtude do que a inexecução das calçadas na espécie não pode ser utilizada como motivo para a glosa dos serviços executados.
Conforme adiantado, a maior parte das glosas ocorreu em face da não execução das calçadas, de sorte que a exclusão dessa irregularidade obviamente impacta o valor do débito apurado nos autos.
A esse respeito, verifica-se que a fase interna havia considerado a funcionalidade apenas da meta 9 (Rua Projetada 04 Bairro Novo) , no valor de R$ 21.338,43. Nada obstante, a sistemática adotada pelo tomador de contas promoveu a absorção desse valor pelo valor da contrapartida aportada, R$ 26.397,94 (peça 43, p. 4, item 6.1) , resultando disso que o valor apurado como débito equivaleria ao montante de recursos federais desbloqueados, no total de R$ 239.710,32 (R$ 67.900,31 + R$ 171.810,01) .
Tal sistemática, todavia, peca por não considerar de forma apropriada as participações proporcionais de cada ente político nos dispêndios da avença e, portanto, não pode ser utilizada. 
Retornando ao cálculo do débito, além da funcionalidade da Rua Projetada no Bairro Novo, também deve ser excluído do débito o valor correspondente à Rua Projetada 4 no Bairro Cruzeiro, visto que neste caso o único motivo para a glosa dizia respeito ao calçamento. 
Refazendo os cálculos, o valor final do débito perfaz o montante de R$ 233.115,39, conforme registro lançado na tabela a seguir:
	Meta
	Valor aferido até o RRE 2 (R$) 
	Motivo original da glosa
	Motivo para glosa
	Valor (R$) 

	BAIRRO CRUZEIRO

	1 - Rua Projetada 1
	74.887,20
	Calçada + nível
	Nível
	74.887,20

	2 - Rua Projetada 2
	15.476,15
	Calçada + nível
	Nível
	15.476,15

	3 - Rua Projetada 3
	17.923,55
	Calçada + meio-fio
	Meio-fio
	17.923,55

	4 - Rua Projetada 4
	11.654,44
	Calçada
	-
	-

	5 - Rua Aquino de Melo
	41.858,18
	Calçada + nível
	Nível
	41.858,18

	BAIRRO NOVO

	6 - Rua Projetada 1
	21.398,93
	Calçada + nível
	Nível
	21.398,93

	7 - Rua Projetada 2
	20.879,87
	Calçada + nível
	Nível
	20.879,87

	8 - Rua Projetada 3
	22.297,91
	Calçada + nível
	Nível
	22.297,91

	9 - Rua Projetada 4
	21.338,43
	Meio-fio
	-
	-

	10 - Rua Alzira Maria de Lima (trecho 1) 
	-
	-
	-
	-

	BAIRRO MUTIRÃO

	11 - Rua Severino Coelho Xavier
	18.393,60
	Inexecução
	Inexecução
	18.393,60

	Total original
	266.108,26
		Total atual
	233.115,39

Considerando os valores aportados por cada ente político envolvido, o valor do débito total apurado (R$ 233.115,39) , corresponde, para os cofres públicos federais, a um prejuízo de R$ 209.990,32 (R$ 239.710,32 / (R$ 239.710,32 + R$ 26.397,94) * R$ 233.115,39) .
Por seu turno, a responsabilidade pelo débito deve ser atribuída ao prefeito Uilson de Moura Franca, porquanto os desembolsos e saques dos valores repassados ocorreram durante a sua gestão, em face do que caberia ao responsável ter adotado as medidas necessárias para que a execução do ajuste observasse os termos pactuados, abstendo-se, com isso, de realizar pagamento por serviços não executados ou executados com falhas técnicas e de qualidade no âmbito do Contrato de Repasse 2692.1012025-35.
Também deve compor o polo passivo da presente demanda a empresa Porto da Construção Ltda., na condição de contratada para a execução das obras, uma vez que executou serviços em desconformidade com o projeto aprovado, no valor de R$ 214.721,79, bem assim recebeu o montante de R$ 18.393,60 por serviços não executados, valores que representam prejuízo aos cofres federais, respectivamente, de R$ 193.421,39 e R$ 16.568,95.
Além da executora dos serviços, também deve compor o polo passivo da presente tomada de contas especial a empresa Pronto Consultoria e Serviços Técnicos de Engenharia Ltda., contratada para a fiscalização/ateste da execução do objeto, uma vez que atestou como regulares serviços executados em desacordo com o projeto aprovado, no valor de R$ 214.721,79, bem como atestou a execução de serviços não executados, no valor de R$ 18.393,60, valendo também em relação à empresa as mesmas considerações sobre a dívida federal (R$ 193.421,39 e R$ 16.568,95) .
Por fim, deixa-se de propor a citação do prefeito sucessor, em virtude das medidas adotadas pelo ente federado durante a sua gestão para preservar o patrimônio (peças 7 e 9) .
14. Em acréscimo às informações apresentadas, registre-se que a empresa Porto da Construção Ltda. recebeu pagamentos no montante de R$ 266.108,26 (peças 31, p. 8 e 10, 32, 33 e 34) . O prejuízo total, como visto na tabela acima, alcançou o montante de R$ 233.115,39, que corresponde à soma entre o valor pago por serviços executados com falhas, no total de R$ 214.721,79, e os pagamentos por serviços não executados, no total de R$ 18.393,60.
15. Em vista do exame técnico realizado, foi proposta a citação dos responsáveis Uilson de Moura Franca, Porto da Construção Ltda. e Pronto Consultoria e Serviços Técnicos de Engenharia Ltda., nos seguintes termos:
PROPOSTA DE ENCAMINHAMENTO
45. Diante do exposto, submetem-se os autos à consideração superior, propondo:
a) realizar a citação dos responsáveis a seguir indicados, com fundamento nos arts. 10, § 1º, e 12, incisos I e II, 16, § 2º, alínea 'b', da Lei nº  8.443/1992, c/c os arts. 202, incisos I e II, e 209, § 5º, inciso II, do RITCU, para que, no prazo de 15 (quinze) dias, em decorrência das condutas praticadas, apresentem alegações de defesa e/ou recolham, aos cofres especificados, as quantias abaixo indicadas, atualizadas monetariamente a partir da respectiva data até o efetivo recolhimento, abatendo-se na oportunidade as quantias eventualmente ressarcidas, na forma da legislação em vigor, que geraram as irregularidades demonstradas a seguir:
Irregularidade 1: ausência parcial de funcionalidade do objeto, em face da não consecução dos objetivos pactuados no Contrato de Repasse 2692.1012025-35, tendo em vista a execução com falhas técnicas e de qualidade, com aproveitamento parcial da parcela executada.
Dispositivos violados: Constituição Federal, arts. 37, caput, e 70, parágrafo único; Lei nº  8.666/1993, art. 3º; Decreto-Lei nº 200/1967, art. 93; Decreto nº 93.872/1986, art. 66; Cláusula 2ª, subitem 2.2, incisos X e XXXVIII, do Contrato de Repasse.
Responsáveis solidários: Uilson de Moura Franca (CPF: XXX.528.194-XX) , Porto da Construção Ltda. (CNPJ: 03.965.980/0001-55) e Pronto Consultoria e Serviços Técnicos de Engenharia Ltda. (CNPJ: 10.272.663/0001-19) .
	Data de Ocorrência
	Valor Histórico (R$) 

	06/05/2016
	21.611,38

	10/06/2016
	171.810,01

Cofre para recolhimento: Tesouro Nacional.
Responsável 1: Uilson de Moura Franca (CPF: XXX.528.194-XX) :
Conduta: não adotar as medidas necessárias para que a execução do Contrato de Repasse 2692.1012025-35 observasse os termos pactuados, abstendo-se, com isso, de realizar pagamento por serviços executados com falhas técnicas e de qualidade no âmbito do aludido ajuste.
Nexo de causalidade: a não adoção das medidas necessárias para que a execução do Contrato de Repasse 2692.1012025-35 observasse os termos pactuados resultou em prejuízo aos cofres públicos decorrente da execução do objeto do ajuste com falhas técnicas e de qualidade, com aproveitamento apenas parcial da parcela executada.
Culpabilidade: não há excludentes de ilicitude, de culpabilidade e de punibilidade. É razoável supor que o responsável tinha consciência da ilicitude de sua conduta. Era exigível conduta diversa da praticada, qual seja, adotar as medidas necessárias para que a execução do Contrato de Repasse 2692.1012025-35 observasse os termos pactuados e não realizar pagamentos por serviços executados com falhas técnicas e de qualidade no âmbito do aludido ajuste.
Responsável 2: Porto da Construção Ltda. (CNPJ: 03.965.980/0001-55) :
Conduta: não executar o objeto do Contrato de Repasse 2692.1012025-35 de acordo com os termos pactuados e receber pagamento por serviços executados com falhas técnicas e de qualidade no âmbito do aludido ajuste.
Nexo de causalidade: a não execução do Contrato de Repasse 2692.1012025-35 nos termos pactuados resultou em prejuízo aos cofres públicos decorrente da execução do objeto do ajuste com falhas técnicas e de qualidade, com aproveitamento apenas parcial da parcela executada.
Culpabilidade: não há excludentes de ilicitude, de culpabilidade e de punibilidade. É razoável supor que o representante legal da empresa tinha consciência da ilicitude de sua conduta. Era exigível conduta diversa da praticada, qual seja, executar o objeto do Contrato de Repasse 2692.1012025-35 de acordo com os termos pactuados e não receber pagamentos por serviços executados com falhas técnicas e de qualidade no âmbito do aludido ajuste.
Responsável 3: Pronto Consultoria e Serviços Técnicos de Engenharia Ltda. (CNPJ: 10.272.663/0001-19) :
Conduta: atestar como regulares serviços executados com falhas técnicas e de qualidade no âmbito do Contrato de Repasse 2692.1012025-35.
Nexo de causalidade: o ateste da regularidade de serviços executados com falhas técnicas e de qualidade no âmbito do Contrato de Repasse 2692.1012025-35 resultou no pagamento irregular desses serviços, com consequente prejuízo aos cofres públicos.
Culpabilidade: não há excludentes de ilicitude, de culpabilidade e de punibilidade. É razoável supor que o representante legal da empresa tinha consciência da ilicitude de sua conduta. Era exigível conduta diversa da praticada, qual seja, atestar como regulares apenas os serviços executados de acordo com o projeto aprovado no âmbito do Cont. de Repasse 2692.101202535.
Irregularidade 2: pagamento por serviços não realizados no âmbito do Contrato de Repasse 2692.1012025-35.
Responsáveis solidários: Uilson de Moura Franca (CPF: XXX.528.194-XX) , Porto da Construção Ltda. (CNPJ: 03.965.980/0001-55) e Pronto Consultoria e Serviços Técnicos de Engenharia Ltda. (CNPJ: 10.272.663/0001-19) .
	Data de Ocorrência
	Valor Histórico (R$) 

	06/05/2016
	16.568,95

Cofre para recolhimento: Tesouro Nacional.
Responsável 1: Uilson de Moura Franca (CPF: XXX.528.194-XX) :
Conduta: realizar pagamento por serviços não executados no âmbito do Contrato de Repasse 2692.1012025-35.
Nexo de causalidade: a realização de pagamentos por serviços não executados no âmbito do Contrato de Repasse 2692.1012025-35 resultou em prejuízo aos cofres públicos correspondente ao valor pago.
Culpabilidade: não há excludentes de ilicitude, de culpabilidade e de punibilidade. É razoável supor que o responsável tinha consciência da ilicitude de sua conduta. Era exigível conduta diversa da praticada, qual seja, realizar pagamentos apenas pelos serviços efetivamente executados no âmbito do Contrato de Repasse 2692.1012025-35. 
Responsável 2: Porto da Construção Ltda. (CNPJ: 03.965.980/0001-55) :
Conduta: receber pagamento por serviços não executados no âmbito do Contrato de Repasse 2692.1012025-35.
Nexo de causalidade: o recebimento de pagamentos por serviços não executados no âmbito do Contrato de Repasse 2692.1012025-35 resultou em prejuízo aos cofres públicos correspondente ao valor pago.
Culpabilidade: não há excludentes de ilicitude, de culpabilidade e de punibilidade. É razoável supor que o representante legal da empresa tinha consciência da ilicitude de sua conduta. Era exigível conduta diversa da praticada, qual seja, receber pagamentos apenas pelos serviços efetivamente executados no âmbito do Contrato de Repasse 2692.1012025-35. 
Responsável 3: Pronto Consultoria e Serviços Técnicos de Engenharia Ltda. (CNPJ: 10.272.663/0001-19) :
Conduta: atestar a execução de serviços não executados no âmbito do Contrato de Repasse 2692.1012025-35.
Nexo de causalidade: o ateste da execução de serviços não executados no âmbito do Contrato de Repasse 2692.1012025-35 resultou no pagamento dos aludidos serviços e em consequente prejuízo aos cofres públicos correspondente ao valor pago.
Culpabilidade: não há excludentes de ilicitude, de culpabilidade e de punibilidade. É razoável supor que o representante legal da empresa tinha consciência da ilicitude de sua conduta. Era exigível conduta diversa da praticada, qual seja, atestar como executados apenas os serviços efetivamente executados no âmbito do Contrato de Repasse 2692.1012025-35. 
16. Em cumprimento ao pronunciamento da Unidade Técnica, proferido em 02/02/2022 (peça 53) , foi efetuada citação dos responsáveis, nos seguintes moldes:
a) Uilson de Moura Franca - o responsável foi citado, nos termos dos ofícios às peças 58 e 59, tendo apresentado a defesa lançada às peças 68-70;
b) Porto da Construção Ltda. - promovida a citação da empresa, na pessoa do seu representante legal, conforme delineado adiante:
	Comunicação: Ofício 3587/2022 - Seproc (peça 57) 
Data da Expedição: 16/02/2022
Data da Ciência: 21/02/2022 (peça 61) 
Observação: Ofício enviado para o endereço comercial da empresa, conforme pesquisa na base de dados no sistema da Receita Federal, custodiada pelo TCU, atualizado em 02/02/2022 (peça 56) 
Fim do prazo para a defesa: 08/03/2022

c) Pronto Consultoria e Serviços Técnicos de Engenharia Ltda. - promovida a citação da empresa, na pessoa do seu representante legal, conforme delineado adiante:
	Comunicação: Ofício 3584/2022 - Seproc (peça 60) 
Data da Expedição: 16/02/2022
Data da Ciência: 21/02/2022 (peça 62) 
Observação: Ofício enviado para o endereço comercial da empresa, conforme pesquisa na base de dados no sistema da Receita Federal, custodiada pelo TCU, atualizado em 02/02/2022 (peça 54) 
Fim do prazo para a defesa: 08/03/2022

17. Conforme Despachos de Conclusão das Comunicações Processuais (peça 71) , as providências inerentes às comunicações processuais foram concluídas.
18. Transcorrido o prazo regimental, os responsáveis Porto da Construção Ltda. e Pronto Consultoria e Serviços Técnicos de Engenharia Ltda. deixaram transcorrer o prazo regimental sem apresentar defesa. Por outro lado, conforme adiantado, o responsável Uilson de Moura Franca apresentou defesa por meio dos expedientes lançados às peças 68-70.
EXAME TÉCNICO
19. O exame técnico ora proposto compreende a análise da defesa apresentada, bem como das revelias configuradas, tomando como base as irregularidades atribuídas aos responsáveis no âmbito das instruções precedentes, em cotejo com os elementos comprobatórios constantes dos autos e os argumentos que possam ser aproveitados em favor dos responsáveis em manifestações colhidas na fase interna desta Tomada de Contas Especial, acaso existentes.
Da validade das notificações
20. Preliminarmente, cumpre tecer breves considerações sobre a forma como são realizadas as comunicações processuais no TCU. A esse respeito, destacam-se o art. 179, do Regimento Interno do TCU (Resolução 155, de 04/12/2002) e o art. 4º, inciso III, § 1º, da Resolução TCU 170, de 30/06/2004, in verbis:
'Art. 179. A citação, a audiência ou a notificação, bem como a comunicação de diligência, farse-ão:
I - mediante ciência da parte, efetivada por servidor designado, por meio eletrônico, fac-símile, telegrama ou qualquer outra forma, desde que fique confirmada inequivocamente a entrega da comunicação ao destinatário;
II - mediante carta registrada, com aviso de recebimento que comprove a entrega no endereço do destinatário;
III - por edital publicado no Diário Oficial da União, quando o seu destinatário não for localizado
 (...) Art. 3º As comunicações serão dirigidas ao responsável, ou ao interessado, ou ao dirigente de órgão ou entidade, ou ao representante legal ou ao procurador constituído nos autos, com poderes expressos no mandato para esse fim, por meio de:
I - correio eletrônico, fac-símile ou telegrama;
II - servidor designado;
III - carta registrada, com aviso de recebimento;
IV - edital publicado no Diário Oficial da União, quando o seu destinatário não for localizado, nas hipóteses em que seja necessário o exercício de defesa.
Art. 4º. Consideram-se entregues as comunicações:
I - efetivadas conforme disposto nos incisos I e II do artigo anterior, mediante confirmação da ciência do destinatário;
II - realizadas na forma prevista no inciso III do artigo anterior, com o retorno do aviso de recebimento, entregue comprovadamente no endereço do destinatário;
III - na data de publicação do edital no Diário Oficial da União, quando realizadas na forma prevista no inciso IV do artigo anterior.
§ 1º O endereço do destinatário deverá ser previamente confirmado mediante consulta aos sistemas disponíveis ao Tribunal ou a outros meios de informação, a qual deverá ser juntada ao respectivo processo'.
21. Bem se vê, portanto, que a validade da citação via postal não depende de que o aviso de recebimento seja assinado pelo próprio destinatário da comunicação, o que dispensa, no caso em tela, a entrega do AR em 'mãos próprias'. A exigência da norma é no sentido de o Tribunal verificar se a correspondência foi entregue no endereço correto, residindo aqui a necessidade de certeza inequívoca. 
22. Não é outra a orientação da jurisprudência do TCU, conforme se verifica dos julgados a seguir transcritos:
'São válidas as comunicações processuais entregues, mediante carta registrada, no endereço correto do responsável, não havendo necessidade de que o recebimento seja feito por ele próprio' (Acórdão 3648/2013-TCU-Segunda Câmara, Relator Min. José Jorge) ;
'É prescindível a entrega pessoal das comunicações pelo TCU, razão pela qual não há necessidade de que o aviso de recebimento seja assinado pelo próprio destinatário. Entregandose a correspondência no endereço correto do destinatário, presume-se o recebimento da citação.' (Acórdão 1019/2008-TCU-Plenário, Min. Benjamin Zymler) ;
'As comunicações do TCU, inclusive as citações, deverão ser realizadas mediante Aviso de Recebimento - AR, via Empresa Brasileira de Correios e Telégrafos, bastando para sua validade que se demonstre que a correspondência foi entregue no endereço correto.' (Acórdão 1526/2007-TCU-Plenário, Min. Aroldo Cedraz) .
23. A validade do critério de comunicação processual do TCU foi referendada pelo Supremo Tribunal Federal, nos termos do julgamento do MS-AgR 25.816/DF, por meio do qual se afirmou a desnecessidade da ciência pessoal do interessado, entendendo-se suficiente a comprovação da entrega do 'AR' no endereço do destinatário:
'Ementa: agravo regimental. Mandado de segurança. Desnecessidade de intimação pessoal das decisões do tribunal de contas da união. art. 179 do regimento interno do TCU. Intimação do ato impugnado por carta registrada, iniciado o prazo do art. 18 da Lei 1.533/1951 da data constante do aviso de recebimento. Decadência reconhecida. Agravo improvido.
O envio de carta registrada com aviso de recebimento está expressamente enumerado entre os meios de comunicação de que dispõe o Tribunal de Contas da União para proceder às suas intimações.
O inciso II do art. 179 do Regimento Interno do TCU é claro ao exigir apenas a comprovação da entrega no endereço do destinatário, bastando o aviso de recebimento simples.' 
Da revelia das empresas Porto da Construção Ltda. e Pronto Consultoria e Serviços Técnicos de Engenharia Ltda.
24. No caso vertente, a citação de cada empresa se deu nos respectivos endereços comerciais, provenientes de pesquisa de endereço realizada pelo TCU na base de dados da Receita Federal custodiada pelo TCU (peças 54 e 56) , sendo que as entregas dos ofícios citatórios nesses endereços restaram comprovadas (peças 61 e 62) . 
25. O recebimento das notificações nos endereços oficiais torna válida a medida processual adotada por esta Corte de Contas, restando desnecessárias, portanto, a adoção de outras medidas pelo Tribunal.
26. Além disso, cumpre notar que o representante legal da empresa Pronto Consultoria Ltda. apresentou pedido datado do dia 09/05/2022 para prorrogação do prazo de defesa (peça 72) , reiterando, assim, que a parte tomou ciência da notificação enviada.
27. Vale ainda notar que eventual deferimento do pedido de prorrogação de prazo indepdende de notificação da parte, a teor do que dispõe o parágrafo único do art. 183 do Regimento Interno do TCU. A despeito do pedido formulado, todavia, verifica-se que não houve manifestação da empresa até 12/08/2022, mantendo-se, assim, a condição de inércia da empresa nos autos.
28. Superada a análise acerca da validade das notificações, transcorrido o prazo regimental fixado e mantendo-se inertes as empresas, impõe-se que sejam considerados revéis, dando-se prosseguimento ao processo, com fulcro no art. 12, § 3º, da Lei 8.443/1992.
29. Nos processos do TCU, a revelia não leva à presunção de que seriam verdadeiras todas as imputações levantadas contra os responsáveis, diferentemente do que ocorre no processo civil, em que a revelia do réu opera a presunção da verdade dos fatos narrados pelo autor (Acórdão 1009/2018-TCU-Plenário, Min. Bruno Dantas; 2.369/2013-Plenário, Min. Benjamin Zymler e 2.449/2013-Plenário, Min. Benjamin Zymler) . Dessa forma, a avaliação da responsabilidade do agente não pode prescindir da prova existente no processo ou para ele carreada. 
30. Como visto, as empresas foram citadas em decorrência da ausência de funcionalidade parcial do objeto do Contrato de Repasse 2692.1012025-35, diante da execução com falhas técnicas e de qualidade, e do recebimento por serviços não realizados no âmbito do aludido ajuste.
31. Ao permanecerem inertes, as empresas deixaram de produzir prova da regularidade das suas atuações na condição de contratadas, bem como do regular recebimento dos pagamentos inquinados, restando caracterizado, neste caso, o enriquecimento sem causa, em afronta às regras gerais de Direito que tipificam a situação como violadora do ordenamento jurídico (arts. 884 e 885 do Código Civil e 9º da Lei 8.429/1992) .
32. Mesmo as alegações de defesa não sendo apresentadas, considerando o princípio da verdade real que rege esta Corte, procurou-se buscar, em manifestações das empresas na fase interna desta Tomada de Contas Especial, se havia algum argumento que pudesse ser aproveitado a seu favor. 
33. De acordo com o Tomador de Contas, a empresa Porto da Construção Ltda., embora notificada, não se manifestou na fase interna, enquanto a empresa Pronto Consultoria Ltda. apresentou a defesa lançada à peça 18 (peça 43, item 7.1) .
34. Embora classificado como defesa, o documento à peça 18 é, na verdade, uma solicitação de informações da empresa à Funasa. De relevante para esta TCE, apenas a menção ao fato de que 'a atuação da empresa no Município de Camocim de São Félix findou no término do ano de 2016 e que esse instrumento ficou ativo e em execução até 30/06/2018'.
35. A informação em comento é consistente com os elementos constantes dos autos. Com efeito, a irregularidade que pesa sobre a empresa foi atestada na visita realizada em 17/10/2016 (peça 29, p. 1) , de sorte que a alegação de que a correspondente prestação de serviços somente ocorreu até o término daquele ano não serve para afastar a responsabilidade da empresa pela irregularidade que pesa contra ela nesta TCE.
36. Em se tratando de processo em que a parte interessada não se manifestou acerca das irregularidades imputadas, não há elementos para que se possa efetivamente aferir e reconhecer a ocorrência de boa-fé na conduta dos responsáveis, podendo este Tribunal, desde logo, proferir o julgamento de mérito pela irregularidade das contas, conforme os termos dos §§ 2º e 6º do art. 202 do Regimento Interno do TCU (Acórdão 2064/2011-TCU-Primeira Câmara, Min. Ubiratan Aguiar; 6.182/2011-1ª Câmara, Min. Weber de Oliveira; 4.072/2010-1ª Câmara, Min. Valmir Campelo; 1.189/2009-1ª Câmara, Min. Marcos Bemquerer; e 731/2008-Plenário, Min. Aroldo Cedraz) .
37. De todo modo, embora as empresas Porto da Construção Ltda. e Pronto Consultoria e Serviços Técnicos de Engenharia Ltda. devam ser consideradas revéis, nos termos do art. 12, § 3º, da Lei 8.443/1992, fica a pronúncia quanto aos efeitos da revelia condicionada à análise do eventual aproveitamento das circunstâncias objetivas constantes da defesa do responsável Uilson de Moura Franca, em atenção ao art. 161 do Regimento Interno do TCU.
Das alegações de defesa apresentadas por Uilson de Moura Franca
38. O responsável apresenta defesa (peças 68-70) por meio de advogados regularmente constituídos (peça 65) .
39. Em preliminar, a defesa alega a ocorrência de prescrição no caso vertente, sob o argumento de que houve transcurso superior a 5 anos entre a irregularidade sancionada e a regular citação do interessado, ocorridos, respectivamente, em 10/06/2016 e em 09/03/2022.
40. Na sequência, a defesa faz menção a decisões em que o Supremo Tribunal Federal firmou o entendimento de que são imprescritíveis as ações de ressarcimento ao erário fundadas na prática de ato doloso tipificado na Lei de Improbidade Administrativa (item 5 da ementa do RE 852.475/SP, com repercussão geral) , para sustentar que as irregularidades que pesam contra o responsável nesta TCE não são oriundas de ato doloso de improbidade administrativa.
41. Na esteira dessas considerações, a defesa anota que o TRF5 manteve a decisão da 16ª Vara da Seção Judiciária de Pernambuco, que rejeitou a acusação formulada pelo Município de Camocim de São Félix e pelo Ministério Público Federal de que o responsável teria incorrido na prática de ato de improbidade administrativa em face dos 'mesmos atos que circundam a presente TCE'.
42. Além disso, a defesa lança mão do entendimento consignado pelo Supremo no âmbito do RE 636886 para sustentar que o prazo prescricional das ações sob a alçada do TCU é quinquenal, mesmo nas hipóteses de ressarcimento ao erário.
43. No mérito, a defesa alega que não houve qualquer conduta comissiva ou omissiva do responsável na execução do ajuste celebrado pelo município para a execução dos serviços de pavimentação.
44. Nesse passo, a defesa alega que os pagamentos à empresa contratada somente foram realizados pelo Município no tocante à parcela dos serviços concluídos, em consonância com os boletins de medição, bem que foram regularmente observados os estágios da despesa, no tocante ao empenho, à liquidação e ao pagamento.
45. Por fim, a defesa alega que eventual aplicação de penalidade ou imputação de débito se tornará excessiva e que, em homenagem ao princípio da proporcionalidade e razoabilidade as presentes contas devem ser julgadas regulares.
Da análise das alegações de defesa apresentadas por Uilson de Moura Franca 
46. As alegações de defesa apresentadas não merecem acolhimento.
47. No que se refere ao aspecto suscitado em preliminar, sobre a ocorrência da prescrição da pretensão persecutória do Estado, que engloba tanto a pretensão punitiva (sancionatória) quanto a ressarcitória, bem se sabe que a questão foi recentemente analisada pelo Supremo Tribunal Federal, no Recurso Extraordinário - RE 636.886, mediante o qual foi fixada a tese, com repercussão geral reconhecida, de que 'é prescritível a pretensão de ressarcimento ao erário fundada em decisão de Tribunal de Contas' (Tema 899) . Em que pese o questionamento acerca da abrangência da tese ali firmada, no sentido de que se circunscreveria apenas ao processo de execução da condenação imposta pelo TCU (ou seja, inaplicável à pretensão de ressarcimento exercida no processo 'conhecimento' da TCE) , verifica-se que o STF, por meio de decisões prolatadas pelas suas duas turmas, tem decidido de forma reiterada que se aplica o prazo prescricional de 5 anos previsto na Lei 9.873/1999 às pretensões sancionatória e ressarcitória a cargo do Tribunal de Contas da União. 
48. Seja por aplicação direta ou por analogia, a orientação sufragada é no sentido de que o prazo de 5 anos é compatível com a tese de que a ação e a execução prescrevem no mesmo prazo (Súmula 150 do STF) , bem como com o fato de que a Lei 9.873/1999 - que regulamenta o exercício de ação punitiva pela Administração Pública Federal, direta e indireta - regeria integralmente a prescrição no âmbito do TCU. Quanto a este último aspecto, o Ministro Luís Roberto Barroso, no voto exarado no julgamento do MS 32.201, embora tenha advertido que a atuação do TCU, em sua acepção clássica, não se qualifica como exercício do poder de polícia, ressaltou que a Lei 9.873/1999 assumiria vocação regulatória geral da prescrição do exercício da competência sancionadora da Administração Pública, sendo sua disciplina aplicável a qualquer ação punitiva da Administração Pública Federal, exceto àquelas esferas em que exista regulamentação específica. Ademais, em virtude da autonomia científica do Direito Administrativo, não haveria razão plausível para suprimir a omissão da Lei Orgânica do Tribunal de Contas da União, no tocante ao estabelecimento de um prazo prescricional próprio, valendo-se das normas de direito civil, e não das de direito administrativo.
49. Eis algumas ementas que evidenciam o entendimento predominante do STF:
Ementa: AGRAVO REGIMENTAL EM MANDADO DE SEGURANÇA. TOMADA DE CONTAS ESPECIAL. TRIBUNAL DE CONTAS DA UNIÃO. CONDENAÇÃO A RESSARCIMENTO AO ERÁRIO. PRESCRIÇÃO. MARCO INTERRUPTIVO. ART. 2°, II, DA LEI 9.873/1999. ATO INEQUÍVOCO DE APURAÇÃO DO FATO. DISCUSSÃO. DIREITO LÍQUIDO E CERTO. DEMONSTRAÇÃO. INOCORRÊNCIA. SUBSISTÊNCIA DA DECISÃO AGRAVADA. AGRAVO A QUE SE NEGA PROVIMENTO. I - As razões do agravo regimental são inaptas para desconstituir os fundamentos da decisão agravada, que, por isso, se mantêm hígidos. II - Aplicando-se a regulamentação da Lei 9.873/1999 ao caso concreto, observa-se que a pretensão sancionatória do TCU, em relação aos atos praticados pelo impetrante, levando-se em consideração a ocorrência de 5 causas interruptivas da prescrição, não teria sido fulminada pelo decurso do tempo. III - A pretensão do recorrente, fundada na discussão sobre os fatos apontados como marcos interruptivos da prescrição da pretensão punitiva da Administração Pública, refoge aos estreitos limites do mandamus, ante a ausência de liquidez e certeza do direito pleiteado. IV - Agravo regimental a que se nega provimento. MS 36067 ED-AgR. Órgão julgador: Segunda Turma. Relator (a) : Min. RICARDO LEWANDOWSKI. Julgamento: 18/10/2019
Ementa: AGRAVO REGIMENTAL EM RECLAMAÇÃO. TRIBUNAL DE CONTAS DA UNIÃO. TOMADA DE CONTA ESPECIAL. PRESCRIÇÃO DA PRETENSÃO PUNITIVA. RECONHECIDA EM DECISÃO DO SUPREMO TRIBUNAL FEDERAL. PRESCRITIBILIDADE DO RESSARCIMENTO AO ERÁRIO FUNDADA EM DECISÃO DE TRIBUNAL DE CONTAS. AÇÃO DE IMPROBIDADE ADMINISTRATIVA COM PEDIDO DE RESSARCIMENTO JÁ EM CURSO. AGRAVO REGIMENTAL A QUE SE NEGA PROVIMENTO. I - O acórdão do TCU determinou a formação de processo administrativo para avaliarem, efetivamente, a eventual responsabilização do agravado para o ressarcimento do dano ao erário, contrariando, assim, autoridade desta Corte no MS 35.512/DF, uma vez que houve a concessão da segurança para declarar a ocorrência da prescrição da pretensão punitiva do TCU em relação às infrações imputadas a ele, destacando-se que a União poderia perseguir os valores referentes ao ressarcimento dos danos na esfera judicial. II - Agravo regimental a que se nega provimento. (Rcl 39497 AgR. Órgão julgador: Segunda Turma. Relator (a) : Min. RICARDO LEWANDOWSKI. Julgamento: 10/10/2020) 
Ementa: MANDADO DE SEGURANÇA. DIREITO ADMINISTRATIVO. TRIBUNAL DE CONTAS DA UNIÃO. SERVIDOR DA SECRETARIA DE SAÚDE DO ESTADO DO ACRE. FISCALIZAÇÃO OMISSA E DEFICIENTE NA EXECUÇÃO DE DOIS CONVÊNIOS FIRMADOS ENTRE A SECRETARIA ESTADUAL E O MINISTÉRIO DA SAÚDE. APLICAÇÃO DE MULTA. ARTS. 28, II, E 58, II, DA LEI 8.443/1992. ART. 268, II, DO REGIMENTO INTERNO DO TCU. PRESCRIÇÃO DA PRETENSÃO SANCIONATÓRIA. OCORRÊNCIA. APLICAÇÃO DA LEI 9.873/1999. PRECEDENTES DESTE STF. MEDIDA LIMINAR DEFERIDA E RATIFICADA NO EXAME DE MÉRITO. SEGURANÇA CONCEDIDA PARA AFASTAR A MULTA APLICADA. 1. A prescrição da pretensão punitiva do TCU é regulada pela Lei 9.873/1999, descabendo a aplicação do prazo decenal previsto na legislação civil (art. 205 do Código Civil) . Ao revés, incide o prazo quinquenal previsto na Lei 9.873/1999 (MS 32201, Rel. Min. Roberto Barroso, PRIMEIRA TURMA, DJe 7/8/2017; MS 35.512-AgR, Rel. Min. Ricardo Lewandowski, SEGUNDA TURMA, DJe 21/6/2019) . 2. In casu, na linha do parecer apresentado pelo Ministério Público Federal e da decisão liminar de minha lavra, é inequívoca a superação do prazo prescricional quinquenal. Os ilícitos apontados pela Corte de Contas ocorreram em julho de 2006, tendo o processo de auditoria sido instaurado em 9/10/2006. A ordem de citação do responsável para a audiência, por sua vez, ocorreu em 25/6/2007. Entretanto, a decisão condenatória recorrível foi exarada somente em 31/5/2016, data da prolação do Acórdão 3513/2016-TCU-Primeira Câmara. 3. Ex positis, CONCEDO A SEGURANÇA unicamente para afastar a sanção de multa aplicada ao impetrante, nos autos da Tomada de Contas Processo 023.288/2006-0, máxime da ocorrência de prescrição da pretensão punitiva do Tribunal de Contas da União. MS 35940. (Órgão julgador: Primeira Turma. Relator (a) : Min. LUIZ FUX. Julgamento: 16/06/2020) .
50. Essa orientação também foi seguida nas seguintes decisões monocráticas: MS 36.127-MC/DF e MS 35.940-MC/DF, Rel. Min. Luiz Fux; MS 35.294, MS 35.539/DF e MS 35.971-TP/DF, Rel. Min. Marco Aurélio; MS 34.256 MC/DF, MS 36.054-MC e MS 36.067-MC/DF, Rel. Min. Ricardo Lewandowski.
51. O Supremo Tribunal Federal tem se pronunciado no sentido de reconhecer não só a aplicação da prescrição quinquenal com fulcro na interpretação da Lei 9.873/1999, mas também a incidência dos marcos interruptivos do prazo prescricional consignados na referida lei, tantas vezes quanto presentes os suportes fáticos (MS 32201, Relator: Min. Roberto Barroso) . 
52. Entendimento que também foi adotado nas seguintes decisões monocráticas: MS 36.054, MS 34.256-MC, MS 35.512 e MS 36.067-MC, todos de relatoria do Min. Ricardo Lewandowski; MS 35.294, MS 35.539 e MS 35.971-TP, todos de relatoria do Min. Marco Aurélio; MS 32.201, Rel. Min. Roberto Barroso, e MS 36.127-MC e MS 35.940-MC, Min. Luiz Fux.
53. Em relação ao termo inicial da contagem do prazo prescricional, o caput do art. 1º da Lei 9.873/1999 oferece solução que não destoa do modelo adotado pelo TCU no incidente de uniformização de jurisprudência, em que se examinou a prescrição da pretensão punitiva, nos termos do Acórdão 1441/2016-TCU-Plenário (Rel. Min. Benjamin Zymler) , com a adição da particularidade de explicitar o caso de infrações permanentes ou continuadas:
a) Regra geral: 'data da prática do ato'  (o que equivale a 'ocorrência da irregularidade sancionada') ;
b) Regra especial: 'no caso de infração permanente ou continuada, do dia em que tiver cessado'.
54. A Lei 9.873/1999, no art. 2º, estabelece as causas interruptivas da prescrição punitiva, consoante abaixo transcrito, já na redação conferida pela Lei 11.941/2009:
Art. 2º Interrompe-se a prescrição da ação punitiva:
I - pela notificação ou citação do indiciado ou acusado, inclusive por meio de edital;
II - por qualquer ato inequívoco, que importe apuração do fato;
III - pela decisão condenatória recorrível.
IV - por qualquer ato inequívoco que importe em manifestação expressa de tentativa de solução conciliatória no âmbito interno da administração pública federal.
55. O quadro a seguir indica alguns eventos processuais, ocorridos no curso de uma TCE (fase interna e externa) - instaurada em razão de irregularidades na aplicação de recursos da União transferidos a entes subnacionais - que poderiam ser enquadrados nas causas de interrupção da prescrição acima apontadas, sem prejuízo, é claro, de outras ocorrências fáticas elegíveis como marco interruptivo, a depender da forma de proceder de cada entidade ou órgão tomador de contas.
	I - pela notificação ou citação do indiciado ou acusado, inclusive por meio de edital;
	 (i) notificação no âmbito do procedimento administrativo de ressarcimento previamente à instauração da TCE;
 (ii) notificação efetuada pelo órgão tomador de contas acerca da instauração da TCE;
 (iii) citação efetuada pelo TCU.
*Data da ciência da notificação ou citação pelos responsáveis ou de publicação do edital no DOU.

	II - por qualquer ato inequívoco, que importe apuração do fato;
* procedimento que evidencie a apuração dos fatos irregulares, com o objetivo quantificar o dano e identificar possíveis responsáveis.
	 (i) relatório de sindicância ou PAD;
 (ii) relatório de apuração de irregularidades referente ao processo administrativo prévio à instauração da TCE;
 (iii) relatórios de fiscalização, pareceres, despachos, informações e memorandos relacionados à apuração dos fatos irregulares;
 (iv) relatório do tomador de contas;
 (v) relatório do controle interno; 
 (vi) termo de instauração ou designação de instauração da TCE;
 (vii) autuação da TCE no TCU; entre outras causas.
*Há quem inclua nesse grupo diligências que comprovam providências do responsável sobre as irregularidades investigadas.

	III - pela decisão condenatória recorrível.
	 (i) Verifica-se apenas no âmbito do TCU com a data da prolação do acórdão condenatório recorrível.

	IV - por qualquer ato inequívoco que importe em manifestação expressa de tentativa de solução conciliatória no âmbito interno da administração pública federal.
	 (i) pedido de parcelamento;
 (ii) pagamento parcial do débito;
 (iii) qualquer manifestação do responsável que demonstre claramente a sua intenção de recolher o débito.

56. Bem se vê, portanto, que haveria uma multiplicidade de causas de interrupção da prescrição, conforme se depreende do art. 2º da Lei 9.873/1999. Tal exegese encontra respaldo em precedentes do STF, a exemplo do que se decidiu no julgamento do MS 36067 (Rel. Min. Ricardo Lewandowski) , com destaque para trecho do voto em que o Relator reconhece cinco causas de interrupção da prescrição, in verbis:
' (...) Assim, faz-se necessário levar em consideração que, apesar de os fatos objeto da apuração conduzida pela Corte de Contas remontarem aos anos de 1999 e 2000, período no qual o impetrante era Secretário de Saúde municipal, o Tribunal de Contas da União deu prosseguimento à tomada de contas especial por ter constatado a ocorrência de 5 causas interruptivas da prescrição, a saber: a) relatório de auditoria em conjunto realizada pelo Denasus e pela Secretaria Federal de Controle, lavrado em 06/07/2001, sendo este, certamente, um ato inequívoco que importou a apuração do fato (art. 2º, II, da Lei n. 9.873/1999) ; b) instauração de Tomada de Contas Especial pelo FNS, ocorrida em 05/10/2005, sendo este também, certamente, um ato inequívoco que importou a apuração do fato (art. 2º, II, da Lei n. 9.873/1999) ; c) a autuação da presente Tomada de Contas Especial no âmbito do Tribunal de Contas da União, ocorrida em 12/08/2008, sendo este também, certamente, um ato inequívoco que importou a apuração do fato (art. 2º, II, da Lei n. 9.873/1999) ; d) o ato que ordenou a citação do responsável, ora impetrante, ocorrida em 12/07/2010 (art. 2º, I, da Lei n. 9.873/1999) ; e e) o exercício do poder punitivo ocorrido em 20/06/2012, data da prolação do Acórdão 1563/2012-TCU-Plenário (art. 2º, III, da Lei n. 9.873/1999) '.
57. No caso concreto, tendo como parâmetro a tese firmada pelo STF, no RE 636.886, no sentido de que ambas as pretensões do TCU (sancionatória e ressarcitória) sujeitam-se ao prazo prescricional de 5 anos previsto na Lei 9.873/1999, considerando, ainda, o sistema prescricional descrito na citada lei, inclusive as causas de suspensão e de interrupção da prescrição, temos os seguintes eventos processuais:
a) data da prática do ato (termo inicial para contagem dos prazos prescricionais) : 10/06/2016, data da realização do último pagamento em favor da contratada (peças 31, p. 8 e 10, 32, 33 e 34) ;
b) e-mail de 07/11/2016, que informa sobre irregularidades e vincula a autorização de saque de recursos ao atendimento das pendências apontadas (peça 12) ;
c) Ofício 0749/2017/GIGOV/CA, de 12/09/2017, recebido em 22/09/2017, com notificação de irregularidade na execução do ajuste com ocorrência de prejuízo ao erário (peças 10 e 11) ;
d) Relatório do Tomador de Contas Especial, de 08/07/2019 (peça 43) ;
e) Relatório de Auditoria da CGU, de 05/06/2020 (peça 45) ;
f) Certificado de Auditoria da CGU, de 09/06/2020 (peça 46) ;
g) Parecer do Dirigente do Controle Interno, de 10/06/2020 (peça 47) ;
h) Pronunciamento Ministerial, de 26/06/2020 (peça 48) .
58. Analisando-se a sequência de eventos processuais enumerados no item anterior, os quais teriam o condão de interromper a prescrição da ação punitiva desta Corte no entender do STF, observa-se que não transcorreu o prazo prescricional de 5 (cinco) anos entre cada evento processual e o seguinte. Portanto, mesmo levando-se em consideração o entendimento do STF, não teria ocorrido a prescrição da pretensão sancionatória e ressarcitória a cargo do TCU.
59. Por outro lado, especificamente quanto à prescrição da pretensão punitiva, verifica-se que o Acórdão 1441/2016-TCU-Plenário, Relator Ministro Benjamin Zymler, que uniformizou a jurisprudência sobre essa questão, subordinou tal prescrição ao prazo geral indicado no art. 205, do Código Civil, que é de dez anos, contado da data de ocorrência da irregularidade sancionada, nos termos do art. 189, do Código Civil, sendo este prazo interrompido pelo ato que ordenar a citação, a audiência ou a oitiva do responsável.
60. No caso em exame, não ocorreu a prescrição da pretensão punitiva em relação a qualquer um dos responsáveis, uma vez que a irregularidade sancionada ocorreu em 10/06/2016, como data do último pagamento realizado, e o ato de ordenação da citação ocorreu em 02/02/2022 (peça 53) .
61. Portanto, diferente do entendimento esposado pelos responsáveis, não se configurou a prescrição nem tanto em relação à competência sancionatória deste Tribunal nem quanto em relação ao ressarcimento dos danos ao erário.
62. Por oportuno, deve ser esclarecido que a Lei de Improbidade Administrativa (Lei 8.429/1992) , repetidas vezes mencionada pela defesa, é norma de aplicação restrita aos órgãos do Poder Judiciário, não sendo a atuação das cortes de contas balizada por este diploma legal, mas por leis específicas, a exemplo da Lei 8.443/1992, que disciplina a responsabilização dos agentes públicos perante o Tribunal de Contas da União.
63. Também se mostra oportuno esclarecer que a decisão da Justiça Federal, proferida na esfera cível, não vincula o Tribunal de Contas da União, porquanto a exceção para o princípio da independência entre as instâncias está presente apenas quando exarada no âmbito penal, em sentença absolutória por inexistência do fato ou pela negativa da autoria (Acórdão 2610/2008-TCU-Plenário, Min. Valmir Campelo) .
64. Feito esse registro, verifica-se que a decisão mantida pelo TRF da 5ª Região não vincula a atuação desta Corte de Contas, prescindindo a condenação do agente na esfera controladora federal, a cargo da atuação do TCU, com amparo na Lei 8.443/1992, da demonstração do elemento volitivo doloso, sendo suficiente a configuração de conduta culposa inequivocamente relacionada com o resultado antijurídico.
65. No mérito, melhor sorte não assiste ao responsável.
66. Como visto, o prefeito Uilson de Moura Franca foi instado a se manifestar sobre a ausência das medidas necessárias para que a execução do ajuste observasse os termos pactuados, decorrendo disso a execução do objeto com falhas técnicas e de qualidade que comprometeram parte significativa da parcela executada, bem como sobre a realização de pagamentos por serviços não executados.
67. A esse respeito, bem se vê que a defesa não apresenta elementos que afastem as irregularidades que pesam contra o responsável, sendo que os argumentos apresentados se resumem a meramente negar que tais irregularidades tenham ocorrido.
68. Por si só, o fato de os pagamentos terem observado as etapas de empenho, liquidação e despesa não esclarece a inércia que deu ensejo à execução do ajuste com falhas técnicas e de qualidade, tampouco esclarecem as razões pelas quais foram efetuados pagamentos por serviços não realizados.
69. Por fim, há que se esclarecer que a condenação dos responsáveis pela malversação de recursos públicos ao ressarcimento ao erário é medida que reflete os mais basilares princípios republicanos e, não por outro motivo, está em plena consonância com a ordem jurídica pátria.
70. Diante dessas considerações, propõe-se a rejeição das alegações de defesa apresentadas pelo responsável, mostrando-se oportuno registrar que as circunstâncias objetivas da defesa em tela não aproveitam os demais responsáveis.
CONCLUSÃO
71. Em face da análise promovida na seção 'Exame Técnico', verifica-se que não vieram aos autos elementos aptos a afastar as irregularidades que provocaram prejuízo aos cofres públicos.
72. Verifica-se que as empresa Porto da Construção Ltda. e Pronto Consultoria e Serviços Técnicos de Engenharia Ltda., embora regularmente notificadas, permaneceram silentes, em virtude do que devem ser considerados revéis, nos termos do art. 12, § 3º, da Lei 8.443/1992.
73. De outro modo, o responsável Uilson de Moura Franca veio aos autos e apresentou defesa, não tendo, todavia, logrado comprovar a boa e regular aplicação dos recursos, tampouco sendo possível aproveitar aos demais responsáveis as circunstâncias objetivas por ele apresentadas.
74. Verifica-se também que não houve a prescrição da pretensão punitiva em relação aos responsáveis, conforme análise já realizada.
75. Tendo em vista que não constam dos autos elementos que permitam reconhecer a boa-fé dos responsáveis, sugere-se que as suas contas sejam julgadas irregulares, nos termos do art. 202, § 6º, do Regimento Interno do TCU, com a imputação do débito atualizado monetariamente e acrescido de juros de mora, nos termos do art. 202, § 1º do Regimento Interno do TCU, descontado o valor eventualmente recolhido.
PROPOSTA DE ENCAMINHAMENTO
76. Diante do exposto, submetemos os autos à consideração superior, propondo ao Tribunal:
a) considerar revéis as empresas Porto da Construção Ltda. (CNPJ: 03.965.980/0001-55) e Pronto Consultoria e Serviços Técnicos de Engenharia Ltda. (CNPJ: 10.272.663/0001-19) , para todos os efeitos, dando-se prosseguimento ao processo, com fulcro no art. 12, § 3º, da Lei 8.443/1992; 
b) rejeitar as alegações de defesa apresentadas pelo responsável Uilson de Moura Franca (CPF: XXX.528.194-XX) ; 
c) julgar irregulares, nos termos dos arts. 1º, inciso I, 16, inciso III, alíneas 'b' e 'c', da Lei 8.443/1992, c/c os arts. 16, § 2º, alínea 'b', 19 e 23, inciso III, da mesma Lei, as contas dos responsáveis Uilson de Moura Franca (CPF: XXX.528.194-XX) e das empresas Porto da Construção Ltda. (CNPJ: 03.965.980/0001-55) e Pronto Consultoria e Serviços Técnicos de Engenharia Ltda. (CNPJ: 10.272.663/0001-19) , condenando-os, na forma a seguir apresentada, ao pagamento das importâncias a seguir especificadas, atualizadas monetariamente e acrescidas dos juros de mora, calculadas a partir das datas discriminadas até a data da efetiva quitação do débito, fixando-lhes o prazo de 15 (quinze) dias, para que comprovem, perante o Tribunal, o recolhimento das referidas quantias aos cofres do Tesouro Nacional, nos termos do art. 23, inciso III, alínea 'a', da citada lei, c/c o art. 214, inciso III, alínea 'a', do Regimento Interno do TCU:
c.1) responsáveis solidários: Uilson de Moura Franca (CPF: XXX.528.194-XX) , Porto da Construção Ltda. (CNPJ: 03.965.980/0001-55) e Pronto Consultoria e Serviços Técnicos de Engenharia Ltda. (CNPJ: 10.272.663/0001-19) .
	Data de Ocorrência
	Valor Histórico (R$) 

	06/05/2016
	21.611,38

	06/05/2016
	16.568,95

	10/06/2016
	171.810,01

d) aplicar aos responsáveis Uilson de Moura Franca (CPF: XXX.528.194-XX) , Porto da Construção Ltda. (CNPJ: 03.965.980/0001-55) e Pronto Consultoria e Serviços Técnicos de Engenharia Ltda. (CNPJ: 10.272.663/0001-19) , individualmente, a multa prevista no art. 57 da Lei 8.443/1992 c/c o art. 267 do Regimento Interno do TCU, fixando-lhes o prazo de 15 (quinze) dias, a contar da notificação, para que comprovem, perante o Tribunal (art. 214, III, alínea 'a', do Regimento Interno do TCU) , o recolhimento da dívida aos cofres do Tesouro Nacional, atualizada monetariamente desde a data do acórdão que vier a ser proferido por este Tribunal até a data do efetivo recolhimento, se paga após o vencimento, na forma da legislação em vigor;
e) autorizar, desde logo, a cobrança judicial das dívidas, caso não atendidas as notificações, na forma do disposto no art. 28, inciso II, da Lei 8.443/1992;
f) autorizar também, desde logo, se requerido, com fundamento no art. 26, da Lei 8.443, de 1992, c/c o art. 217, §§ 1º e 2º do Regimento Interno do TCU, o parcelamento da (s) dívida (s) em até 36 parcelas, incidindo, sobre cada parcela, corrigida monetariamente, os correspondentes acréscimos legais, fixando-lhes o prazo de 15 (quinze) dias, a contar do recebimento da notificação, para comprovarem, perante o Tribunal, o recolhimento da primeira parcela, e de 30 (trinta) dias, a contar da parcela anterior, para comprovarem os recolhimentos das demais parcelas, devendo incidir, sobre cada valor mensal, atualizado monetariamente, os juros de mora devidos, no caso do débito, na forma prevista na legislação em vigor, alertando os responsáveis de que a falta de comprovação do recolhimento de qualquer parcela importará o vencimento antecipado do saldo devedor, nos termos do § 2º do art. 217 do Regimento Interno deste Tribunal; 
g) enviar cópia do Acórdão a ser prolatado à Procuradoria da República no Estado de Pernambuco, nos termos do § 3º do art. 16 da Lei 8.443/1992, c/c o § 7º do art. 209 do Regimento Interno do TCU, para adoção das medidas cabíveis;
h) enviar cópia do Acórdão que vier a ser proferido à Fundação Nacional de Saúde e aos responsáveis, para ciência;
i) informar à Procuradoria da República no Estado de Pernambuco, à Fundação Nacional de Saúde e aos responsáveis que a presente deliberação, acompanhada do Relatório e do Voto que a fundamenta, está disponível para a consulta no endereço www.tcu.gov.br/acordaos, além de esclarecer que, caso requerido, o TCU poderá fornecer sem custos as correspondentes cópias, de forma impressa; e
j) informar à Procuradoria da República no Estado de Pernambuco que, nos termos do parágrafo único do art. 62 da Resolução TCU 259/2014, os procuradores e membros do Ministério Público credenciados nesta Corte podem acessar os presentes autos de forma eletrônica e automática, ressalvados apenas os casos de eventuais peças classificadas como sigilosas, as quais requerem solicitação formal".
O MP/TCU, representado pelo procurador Marinus Eduardo de Vries Marsico, manifestou-se de acordo com a proposta da unidade instrutiva[footnoteRef:2]. [2:  Peça 77.] 
É o relatório.

Cínthia Rafaela Simões Barbosa (OAB/PE 32.817), representando Uilson de Moura Franca.

Procurador Marinus Eduardo De Vries Marsico.

TOMADA DE CONTAS ESPECIAL. CONTRATO DE REPASSE. NÃO COMPROVAÇÃO DA BOA E REGULAR APLICAÇÃO DOS RECURSOS. EXECUÇÃO PARCIAL DE SERVIÇOS COM FALHAS TÉCNICAS E/OU DE QUALIDADE. APROVEITAMENTO PARCIAL DOS SERVIÇOS. PAGAMENTOS POR SERVIÇOS NÃO EXECUTADOS. CITAÇÃO DO GESTOR E DAS CONTRATADAS. REVELIA DAS EMPRESAS CONTRATADAS. ALEGAÇÕES DE DEFESA DO GESTOR. REJEIÇÃO. CONTAS IRREGULARES. DÉBITO. MULTA. COMUNICAÇÕES.

TOMADA DE CONTAS ESPECIAL (TCE)

Unidade de Auditoria Especializada em Tomada de Contas Especial (AudTCE).

Em exame, tomada de contas especial instaurada pela Caixa Econômica Federal (Caixa) em desfavor do Sr. Uilson de Moura Franca e das empresas Porto da Construção Ltda. e Pronto Consultoria e Serviços Técnicos de Engenharia Ltda., em razão da não comprovação da regular aplicação dos recursos repassados ao município de Camocim de São Félix/PE, no âmbito do contrato de repasse 2692.1012025-35 (Siafi 798125) , para execução de serviços de pavimentação em paralelepípedos graníticos no referido município.
O referido ajuste foi celebrado no valor de R$ 510.000,00, sendo R$ 493.100,00 de obrigação do concedente e R$ 16.900,00 de contrapartida do município. Posteriormente, o montante foi elevado para R$ 547.008,82, devido ao aumento da contrapartida municipal, para R$ 53.908,82.
O convênio vigorou no período de 27/12/2013 a 30/6/2018, com prazo para apresentação da prestação de contas encerrado em 30/8/2018. Nesse período, a União repassou efetivamente R$ 239.710,32, com desbloqueio de R$ 67.900,31, em 6/5/2016, e de R$ 171.810,01, em 10/6/20161[footnoteRef:2], e posterior devolução, em 22/2/2019, de R$ 11.733,44, pelo município, aos cofres federais[footnoteRef:3]. [2:  Peça 1, item 2.]  [3:  Peças 34 e 36.] 
As vistorias realizadas pela Caixa atestaram a execução de 6,47% do que foi previsto[footnoteRef:4]. [4:  Peça 29, p. 1 e 13.] 
No relatório de TCE[footnoteRef:5], consta a seguinte irregularidade motivadora da instauração da do processo: [5:  Peça 43.] 
"Irregularidade 1
Ausência parcial de funcionalidade do objeto, em face da não consecução dos objetivos pactuados no contrato de repasse descrito como 'Pavimentação em Paralelepípedos Graníticos em diversas ruas do município de Camocim de São Félix/PE', tendo em vista execução com falhas técnicas e/ou de qualidade, com aproveitamento parcial da parcela executada (...) ".
O tomador de contas imputou responsabilidade a Uilson de Moura Franca, gestor dos recursos no período de 1º/1/2013 a 31/12/2016, pela integralidade dos recursos desbloqueados, bem como à empresa Porto da Construção Ltda., contratada, por receber pagamentos por serviços não executados, e à empresa Pronto Consultoria e Serviços Técnicos de Engenharia Ltda., supervisora, por atestar como adequados serviços realizados com falhas técnicas e/ou de qualidade, além de atestar percentual de execução superior ao efetivamente realizado.
Notificados, os responsáveis não apresentaram justificativas consideradas aptas pela Caixa para afastar as irregularidades[footnoteRef:6]. [6:  Peça 43, p. 5. ] 
No âmbito deste Tribunal, a Unidade de Auditoria Especializada em Tomada de Contas Especial (AudTCE) concluiu que os responsáveis relacionados na fase interna da tomada de contas especial deveriam ser citados, solidariamente, pelas seguintes irregularidades[footnoteRef:7]: [7:  Peça 51.] 
"Irregularidade 1: ausência parcial de funcionalidade do objeto, em face da não consecução dos objetivos pactuados no Contrato de Repasse 2692.1012025-35, tendo em vista a execução com falhas técnicas e de qualidade, com aproveitamento parcial da parcela executada.
 (...) 
	Data de Ocorrência
	Valor Histórico (R$) 

	06/05/2016
	21.611,38

	10/06/2016
	171.810,01

 (...) 
Irregularidade 2: pagamento por serviços não realizados no âmbito do Contrato de Repasse 2692.1012025-35.
 (...) 
	Data de Ocorrência
	Valor Histórico (R$) 

	06/05/2016
	16.568,95"

Todos os responsáveis foram citados, mas apenas Uilson de Moura Franca apresentou alegações de defesa[footnoteRef:8]. [8:  Peças 68-70.] 
O ofício de citação da empresa Pronto Consultoria e Serviços Técnicos Ltda. foi formalmente recebido no endereço constante da base de dados da Receita Federal, em 22/2/2022, conforme aviso de recebimento (AR) [footnoteRef:9], mas a empresa não se manifestou no prazo fixado para apresentação da defesa. [9:  Peça 62.] 
Em 9/5/2022, o representante legal da Pronto Consultoria e Serviços Técnicos Ltda. requereu prorrogação do prazo para apresentar alegações de defesa. Não houve decisão sobre o deferimento ou não do pedido de prorrogação, tendo a empresa permanecido inerte desde então. 
A esse respeito, a AudTCE aduz que a citação da referida empresa, assim como da Porto da Construção Ltda., foi regular, fato reconhecido pelo representante legal da Pronto Consultoria Ltda.[footnoteRef:10], propondo, consequentemente, que ambas as responsáveis sejam consideradas revéis. [10:  Peça 72.] 
As alegações de defesa de Uilson de Moura Franca centraram-se em três pontos:
alegação preliminar de prescrição das pretensões punitiva e ressarcitória;
rejeição, pela 16ª Vara da Seção Judiciária de Pernambuco, confirmada pelo Tribunal Regional Federal da 5ª Região (TRF5) , da acusação de que teria praticado ato de improbidade relativamente aos mesmos fatos tratados na presente tomada de contas especial;
regularidade dos pagamentos efetuados à contratada, com observância aos boletins de medição dos serviços executados e com as etapas do empenho, liquidação e despesa.
Tendo em vista a ausência nos autos de elementos comprobatórios da regular aplicação dos recursos e da boa-fé dos responsáveis, a AudTCE propôs que as contas de Uilson de Moura Franca e das empresas Porto da Construção Ltda. e Pronto Consultoria e Serviços Técnicos Ltda. fossem julgadas irregulares, condenando-os ao recolhimento dos débitos que lhes foram atribuídos e aplicando-lhes a multa prevista no art. 57 da Lei 8.443/1992[footnoteRef:11]. [11:  Peça 74.] 
O MP/TCU anuiu à proposta da unidade instrutiva[footnoteRef:12]. [12:  Peça 77.] 
II
Não ocorreu a prescrição das pretensões punitiva nem ressarcitória, nos termos da Resolução TCU 344/2022.
No caso em exame, o prazo prescricional deve ser contado da data final do prazo fixado para a apresentação da prestação de contas, 30/8/2018 (art. 4º, II, da referida resolução) .
Destacam-se, a partir dessa data, as seguintes causas interruptivas, dentre outras, que evidenciam a não ocorrência da prescrição quinquenal:
	- 14/3/2019 - parecer circunstanciado da Caixa Econômica Federal sobre a execução do contrato de repasse 1012.025-35/2013 (PAT GIGOV/CA 0039/2019) [footnoteRef:13]; [13:  Peça 1.] 
	- 25/2/2022 - citação do Sr. Uilson de Moura Franca, conforme comprovado por meio de AR[footnoteRef:14]; [14:  Peça 63.] 
	- 22/2/2022 - citação das empresas Porto da Construção Ltda. e Pronto Consultoria e Serviços Técnicos Ltda.[footnoteRef:15].; [15:  Peças 61 e 62, respectivamente.] 
	Constata-se, portanto, que não ocorreu a extrapolação do prazo quinquenal previsto no art. 2º da Resolução TCU 344/2022 para o exercício por este Tribunal das pretensões punitiva e ressarcitória. Também não se verifica a ocorrência de prescrição intercorrente, haja vista que o processo "não ficou paralisado por mais de três anos, pendente de julgamento ou despacho", conforme art. 8º da resolução mencionada.
III
Acolho o exame empreendido pela unidade instrutiva, cujos fundamentos adoto como razões de decidir.
Incide sobre as empresas Porto da Construção Ltda. e Pronto Consultoria e Serviços Técnicos de Engenharia Ltda. os efeitos da revelia, dando-se prosseguimento ao processo, em conformidade com o art. 12, § 3º, da Lei 8.443/1992.
Conforme ressaltou a AudTCE, as empresas foram regularmente notificadas, mas não apresentaram defesa. Embora a empresa Pronto Consultoria e Serviços Técnicos de Engenharia Ltda. tenha alegado que não tinha como saber a data em que se iniciou o prazo para apresentação da defesa, o fato é que o aviso de recebimento referente à citação da responsável foi assinado em 21/2/2022, enquanto o pedido de prorrogação de prazo foi somente foi protocolizado neste Tribunal em 10/5/2022. Ademais, entre essa data e a da instrução da AudTCE, 17/8/2022, não houve o encaminhamento de nenhum documento a título de alegações de defesa.
No que se refere às alegações do gestor dos recursos, Uilson de Moura Franca, assiste razão à unidade instrutiva ao afirmar a preponderância do princípio das instâncias, que permite a esta Corte de Contas dar prosseguimento aos processos de tomada de contas especial independentemente da existência de ação de improbidade administrativa sobre matéria idêntica. O presente processo apenas seria afetado, caso houvesse ação penal em que os responsáveis fossem absolvidos pela negativa de autoria ou inocorrência do fato.
Relativamente ao mérito desta tomada de contas especial, o responsável não trouxe aos autos documentação comprobatória da adoção de medidas voltadas a garantir a integral execução dos serviços, em conformidade com os termos ajustados no contrato de repasse 2692.1012025-35, nem comprovou a regularidade de todos os pagamentos efetuados às contratadas.
O ônus de comprovar a regular aplicação dos recursos públicos compete ao gestor, por meio de prestação de contas apta a demonstrar as despesas efetuadas e o nexo de causalidade entre os referidos gastos e os recursos federais recebidos, conforme art. 70, parágrafo único, da Constituição Federal c/c o art. 93 do Decreto-Lei 200/1967) .
Impõe-se, pelos elementos constantes dos autos, que as contas de Uilson de Moura Franca sejam julgadas irregulares, condenando-o, em débito, solidariamente, com as empresas Porto da Construção Ltda. e Pronto Consultoria e Serviços Técnicos de Engenharia Ltda., abatendo-se, na oportunidade, o valor de R$ 11.733,34, já devolvido ao Tesouro Nacional, e aplicando-lhes a multa prevista no art. 57 da Lei 8.666/1993.
Diante do exposto, manifesto-me pela aprovação do acórdão que ora submeto à apreciação deste Colegiado.
TCU, Sala das Sessões, em 9 de maio de 2023.
Weder de Oliveira
Relator